【裁判字號】    98,訴,590
【裁判日期】    980910
【裁判案由】    拆屋還地
【裁判全文】
臺灣桃園地方法院民事判決               98年度訴字第590號
原      告  壬○○
            辛○○
            丙○○
            乙○○
            甲○○○
            己○○
            丁○○
            戊○○
            子○○
            庚○○
兼前列10人共同
訴訟代理人  癸○○
被      告  丑○○
上列當事人間請求拆屋還地事件，於民國98年8 月27日言詞辯論
終結，本院判決如下：
    主  文
被告應將坐落桃園縣中壢市○○○段三座屋小段第一一三五地號
土地上如附件即中壢地政事務所土地複丈成果圖上編號一一三五
之一之Ａ之鐵皮造建築物面積二十三平方公尺拆除，編號一一三
五之一之Ｃ之盆栽移除，並將上揭土地返還予原告。
被告應給付原告新台幣貳萬捌仟壹佰貳拾元，及自民國九十八年
三月十七日起，至清償日止，按年息百分之五計算之利息。
原告其餘之訴駁回。
訴訟費用由被告負擔百分之六十，餘由原告負擔。
本判決第二項得假執行。
    事實及理由
一、本件原告起訴主張：原告己○○、丁○○、戊○○、子○○
    、庚○○與訴外人李連壁為坐落桃園縣中壢市○○○段三座
    屋小段1135-1地號土地（下稱系爭土地）之所有權人；被告
    則為鄰地三座屋段三座屋小段1259地號土地之所有權人。嗣
    李連壁於民國98年3 月10日死亡，原告甲○○○、癸○○、
    壬○○、辛○○、丙○○、乙○○等人為被繼承人李連壁之
    配偶、子女，依法繼承系爭土地之權利。詎被告未經原告同
    意，竟無權占用系爭土地，在地上搭建鐵皮屋及擺設盆栽使
    用，經告知被告占用之事實，並請其自行拆除該地上物及將
    土地返還原告，或如需繼續使用，則應出具土地使用切結書
    並支付土地使用補償費，然被告除拆除車庫之鐵皮屋外，餘
    則拒不拆除，亦拒不支付土地使用補償費，依民法第767 條
    規定，原告自得請求被告將系爭土地上之地上物拆除，並將
    土地返還原告。又按因故意或過失，不法侵害他人之權利者
    ，負損害賠償責任；無法律上原因而受利益，致他人受損害
    者，應返還其利益民法第184 條第1 項前段、第179 條前段
    分別定有明文。查被告無法律上之權源而無權占有系爭土地
    營業使用，自可獲得相當於租金之不當得利，觀以該土地坐
    落中壢市青果批發市場內，距新屋交流道下約3 分鐘車程，
    且鄰近觀音、新屋、楊梅、平鎮、大園等鄉鎮，交通條件便
    利，商業活動鼎盛，爰依系爭土地申報地價10% 作為相當於
    年租金之不當得利之計算標準，請求被告給付自93年3 月18
    日起至98年3 月17日止共計新台幣（下同）185,191 元，及
    自98年3 月17日起至清償日止計算法定遲延利息。並聲明：
    (一)被告應將坐落桃園縣中壢市○○○段三座屋小段1135-1地
    號土地上如附圖所示1135-1 A、1135-1C （面積24平方公尺
    ）等地上物拆除，並將土地返還原告。(二)被告應給付原告
    185,191 元，及自98年3 月17日起至清償日止，按年息5%計
    算之利息。
二、被告則以：伊不知有占用到系爭土地，伊自81年退伍即使用
    至今，該土地上之地上物（即鐵皮屋）係伊父親搭建的，其
    他兄弟均同意由伊使用，若以防火巷中線切齊，靠近伊土地
    占用之部分，伊願意向原告購買。原告請求前揭相當於租金
    之不當得利金額不合理等情置辯，並聲明：駁回原告之訴。
三、原告主張系爭土地為渠等共有，被告在其上蓋有如附圖所示
    1135-1A、1135-1C（面積24平方公尺）等地上物，占有使用
    系爭土地等事實，業經本院於98年6 月17日會同桃園縣中壢
    地政事務所測量人員至現場履勘查證屬實，並製有勘驗筆錄
    及該所於複丈後製作之複丈成果圖在卷可稽（見本院卷第64
    至67頁），且為被告所不爭執，足堪認定。
四、原告另主張：如附圖（即1135-1Ｂ、面積13㎡）空地部分亦
    由被告占有使用，經其通知被告有占有之事實，被告才拆除
    之情，並提出空照圖及相片5 幀為證，被告對此並未否認，
    是原告此部分之主張亦堪信為真實。
五、原告又主張被告係無權占有使用系爭土地，妨害原告所有權
    之行使，依民法第767 條規定，請求被告拆屋還地，又因被
    告無權占有使用土地，致渠等受有相當於租金之損害，依同
    法第179 條規定，請求被告給付相當於租金之不當得利等情
    ；惟被告則以前詞置辯。故可知本件之爭執點為：(一)被告是
    否為無權占有系爭土地？原告可否請求被告拆屋還地？(二)原
    告可否請求被告返還不當得利？
六、按所有人對於無權占有或侵奪其所有物者，得請求返還之。
    對於妨害其所有權者，得請求除去之。民法第767 條前段及
    中段定有明文。在以無權占有為原因，請求返還所有物之訴
    ，被告對原告就其物有所有權存在之事實如無爭執，而僅以
    非無權占有為抗辯者，原告於被告無權占有之事實，無舉證
    責任，而被告應就占有係有正當權源之事實，有證明責任，
    如不能為之證明者，應認原告之請求為有理由。系爭土地為
    原告所共有，此有土地登記謄本及繼承系統表可稽，被告就
    其在系爭土地上蓋有如附圖所示之地上物事實，既不否認，
    依上說明，被告應就有權占有使用系爭土地一事，負舉證責
    任。經查，被告雖辯稱系爭地上物係伊父親搭建的，其他兄
    弟均同意由伊使用云云，然此猶未就該地上物占用系爭土地
    之合法權源提出佐證，則被告占有系爭土地即屬無權占有，
    故原告基於所有權人之地位，依所有物返還及妨害除去請求
    權，請求被告將坐落在系爭土地上如附圖所示1135-1A 、
    113 5-1C（面積24平方公尺）等地上物拆除，並將占用之土
    地返還，於法有據，應予准許。
七、被告既無合法權源而占有使用系爭土地，係無權占有他人之
    物，自占有人方面，依社會通念可能獲得相當於租金之利益
    ，就權利人而言，其所受之損害自與不能收益之租金相當，
    兩者之利益，應可同以租金價額做為計算基準（最高法院61
    年台上字第1695號判例參照），從而，原告主張依不當得利
    之法律關係，請求被告給付無權占有使用土地相當於租金之
    利益，即屬有據，是就原告主張被告應返還之金額審酌如下
    ：按依土地法第97條、第105 條之規定，租用基地建築房屋
    之租金，以不超過土地及其建築物申報總價額年息百分之十
    為限。所謂土地總價額，係以法定地價為準，土地法施行法
    第二十五條定有明文。而法定地價，依土地法第一百四十八
    條規定，係土地所有人依該法規定所申報之地價。上開計收
    租金限制之規定，非不得據為計算本件相當租金利益之標準
    。又系爭土地被告用當倉庫、車庫（已拆除）及放置盆栽使
    用，揆諸現實社會通念，及系爭土地位處巷道之情，被告所
    得利益應屬不高，故認以申報地價年息百分之二計算為相當
    。系爭土地93年1 月申報地價為每平方公尺6,800 元，96年
    1 月之申報地價為每平方公尺8,800 元，是原告可請求之金
    額為28,120元（鐵皮屋占用23㎡、車庫占用13㎡、盆栽占用
    1 ㎡，總計占用37㎡，前3 年即93年至95年系爭土地之申報
    地價每平方公尺為6,800 元，6,800 ×37×2%×3=15,096元
    。後2 年之申報地價為8,800 元，8,800 ×37×2%×2=13,0
    24元，15,096+13,024=28,120）。逾此部分之請，即屬無據
    ，應予駁回。
八、綜上所述，原告本於所有物返還請求權及不當得利之法律關
    係，請求判決被告應將坐落桃園縣中壢市○○○段三座屋小
    段第一一三五地號土地上如附件即中壢地政事務所土地複丈
    成果圖上編號一一三五之一之Ａ之鐵皮造建築物面積二十三
    平方公尺拆除，編號一一三五之一之Ｃ之盆栽移除，並將上
    揭土地返還予原告。及被告應給付原告28,120元，及自98年
    3 月17日起，至清償日止，按年息5%計算之利息，為有理由
    ，應予准許。至於逾此部分之請求無理由，應予駁回。本件
    判決主文第2 項命給付之金額未逾50萬元，應依民事訴訟法
    第389 條第1 項規定，依職權宣告得假執行。
九、據上論結，本件原告之訴一部為有理由，一部無理由，爰依
    民事訴訟法第79條、第85條第2 項、第389 條第1 項，判決
    如主文。
中    華    民    國    98    年     9     月    10   日
                       民事第一庭法  官  吳爭奇
上為正本係照原本作成。
如對本判決上訴，須於判決送達後20日內向本院提出上訴狀。
中    華    民    國    98    年     9     月    11   日
                                 書記官  黃瓊儀


司法院資訊處製作；財團法人民間司法改革基金會備份。
